臺灣士林地方法院民事判決　　　　　　 88年度簡上字第144號
上　訴　人　乙○○
訴訟代理人　張國清律師
被上訴人　　台灣優冠股份有限公司
法定代理人　甲○○
訴訟代理人　邱群傑律師
複　代理人　蔡馥宇律師
　　　　　　許卓敏律師
上　一　人
複　代理人　賴志凱律師
上列當事人間請求確認本票債權不存在事件，上訴人對於中華民
國88年4月6日本院士林簡易庭87年度士簡字第875 號第一審判決
提起上訴，本院於94年12月6日言詞辯論終結，判決如下：
    主  文
原判決關於確認上訴人對被上訴人就如附表所示編號四之本票中
新台幣拾貳萬陸仟佰伍拾貳元債權及其利息不存在部分，暨
訴訟費用之裁判廢棄。
上列廢棄部分，被上訴人在第一審之訴駁回。
其餘上訴駁回。
第一、二審訴訟費用由上訴人負擔百分之九，餘由被上訴人負擔
。
    事實及理由
一、程序部分：
    按於能力、法定代理權或為訴訟所必要之允許有欠缺之人所
    為之訴訟行為，經取得能力之本人、取得法定代理權或允許
    之人、法定代理人或有允許權人之承認，溯及於行為時發生
    效力，民事訴訟法第48條定有明文。經查，被上訴人之法定
    代理人甲○○於被上訴人公司於民國87年3 月12日召開之臨
    時股東會經選舉為被上訴人公司董事及董事長之決議，雖已
    經臺灣高等法院以上開會議之召集人王欽德並無召集權，且
    甲○○於其時未具有被上訴人公司股東身分為由，認定其決
    議為自始、當然、絕對無效，並判決被上訴人於87年3 月26
    日經台北市政府建設局以建一字第87271800號函核准所為之
    改選董事、監察人、改選董事長甲○○之變更登記應予塗銷
    ，該判決並經確定在案，有該院90年度上字第156 號民事判
    決書影本乙份附卷足稽，且為兩造所不爭執；足認本件由甲
    ○○為被上訴人法定代理人，於87年6 月19日在原審提起訴
    訟之初，其法定代理權固有欠缺。然查，被上訴人公司嗣已
    由持有已發行總數百分之三以上股份之股東陳鄭珊英，依公
    司法第173 條第2 項、第4 項之規定，報請主管機關台北市
    政府建設局准許自行召開股東會，並於89年9 月3 日召集股
    東會通知全體股東參加，另於89年9 月10日召集董事會，重
    新選定甲○○為董事長各節；已據被上訴人提出臺北市政府
    建設局89年6 月22日北市建商二字第89297838號函影本乙紙
    、股東臨時會通知書影本3 紙、掛號郵件收件回執影本2 紙
    、股東簽到簿影本乙紙、股東臨時會議記錄影本乙紙、董事
    會通知書影本乙紙、董事會簽到簿影本乙紙、董事會會議記
    錄影本乙紙為證；上訴人對上開會議召集程序確為合法乙節
    ，亦自認屬實（見本院91年11月19日準備程序筆錄）。上訴
    人雖抗辯：因被上訴人股東名簿上甲○○為股東之登記，係
    由其時無代理權之甲○○代表辦理，於法不合，是上開於89
    年9 月間召開之會議，所為選舉甲○○為董事長之決議，仍
    屬無效云云。惟查，甲○○前已自股東陳鄭珊英處受讓股份
    7 萬股，於上開會議召開時，確具備被上訴人股東身分乙節
    ，已據被上訴人提出與其所述相符之股東名簿及公司變更登
    記事項卡影本各乙紙存卷可憑。且上開民事判決僅依87年3
    月12日即被上訴人臨時股東會召開之時，被上訴人公司章程
    及登記名簿之記載，認定於當日會議時，甲○○尚未具有股
    東身分，因而判決確認被上訴人87年3 月12日臨時股東會選
    舉董事長決議無效及據該決議所為董事長變更登記應予塗銷
    ；是所為判斷與甲○○嗣後是否因受讓股權並辦理股東登記
    無涉，且所為登記及取得股東身分之事實，亦與其時法定代
    理人之登記是否無效，殊無關聯。從而，自應認甲○○確已
    經被上訴人於89年9 月間所召開之股東會及董事會合法選任
    為董事長，而為被上訴人法定代理人無疑；是甲○○前代理
    被上訴人所為訴訟行為，於其嗣後取得法定代理權後，依前
    揭規定，已溯及於行為時發生效力。則上訴人抗辯：由甲○
    ○代理被上訴人提起之本件訴訟，因其法定代理權欠缺，應
    依法駁回云云，洵無足採，合先敘明。
二、本件被上訴人起訴主張：上訴人持有以被上訴人名義簽發如
    附表所示本票4 紙，並於87年5 月間向法院聲請強制執行之
    裁定，經以臺灣士林地方法院87年度票字第1098號裁定准予
    強制執行；惟系爭本票4 紙並非原告法定代理人甲○○所簽
    發；且於87年3 月12日甲○○經選任為被上訴人公司董事長
    前，訴外人陳宗宏固為被上訴人公司實際負責人，並有權代
    表公司簽發票據，惟系爭本票應係甲○○擔任董事長後，始
    由陳宗宏以倒填本票發票日期之方式簽發。又兩造間從未有
    業務或資金往來；上訴人抗辯：被上訴人曾向伊借貸至少新
    台幣（下同）1,840,500 元云云，絕非事實；另被上訴人雖
    曾向中國農民銀行貸款380 萬元，然除上訴人所代償之326,
    352 元外，其餘應繳貸款本息均由中國農民銀行直接自被上
    訴人活期存款帳戶扣款清償。且上訴人雖提出匯款金額7,60
    0 元及318,752 元之二紙匯款單，以證明曾有匯款代償被上
    訴人向中國農民銀行上揭貸款之事實，惟該等匯款單上所載
    日期各為87年10月3 日及88年3 月9 日，已遲於上訴人請求
    本票強制執行之時間即87年5 月甚久，足見該二筆匯款應非
    系爭本票債務關係之原因；從而，系爭本票債權確不存在等
    語。
三、上訴人則以：系爭本票4 紙係由訴外人即任職被上訴人公司
    總經理之陳宗宏代表被上訴人簽發，並未倒填日期，且所蓋
    用者確為公司之印鑑章；因被上訴人自82年起，即陸續向上
    訴人調借金錢，所貸借之現金至少達1,840,500 元；其時被
    上訴人公司係由上訴人之配偶陳宗宏獨立經營，上訴人基於
    配偶間之信賴關係，交付借款予被上訴人，致未曾向被上訴
    人索取任何借據，更未曾計算被上訴人公司實際積欠上訴人
    之借款總額；迄85年10月間，上訴人配偶陳宗宏又擬代被上
    訴人公司向上訴人調借金錢時，上訴人眼見被上訴人公司狀
    況未明，為釐清債權，遂要求陳宗宏簽發本票作為先前借款
    之信證，陳宗宏始於85年10月29日簽發如附表所示編號一、
    面額100 萬元之本票予上訴人，上訴人則於翌日繼續提供借
    款予被上訴人，至於陳宗宏日後再簽發如附表所示編號二、
    三之本票亦係為補足前後積欠之借款，是以到期日均載為同
    一日。爾後，因被上訴人公司於經營拓展上仍需錢孔急，上
    訴人復已漸漸無力擔負資金之供給借貸角色，陳宗宏即要求
    上訴人將名下坐落台北縣中和市○○段潭墘小段271-65 地
    號（重測後為公園段606 地號）土地應有部分1/4 及其上建
    號3517（變更後建號：48 1）之建物全部（以下簡稱：系爭
    不動產），提供被上訴人於86年11月5 日向中國農民銀行貸
    款380 萬元之抵押擔保，並由上訴人擔任該筆貸款之連帶保
    證人；陳宗宏則代表被上訴人公司簽發如附表所示編號四、
    面額200 萬元之本票予上訴人，以備上訴人一旦有代被上訴
    人清償貸款時之求償使用。此後，上訴人因恐連帶債務違約
    責任，及所提供之不動產擔保品不保，遂屢屢代被上訴人清
    償上揭貸款本息。是兩造間實存有超越系爭本票4 紙金額之
    借款與代位清償債權存在等語，資為抗辯。
四、原審判決確認上訴人就其持有被上訴人簽發如附表所示本票
    4 紙之票據債權及利息不存在。上訴人上訴聲明請求廢棄原
    判決，並駁回被上訴人在原審之訴。被上訴人則聲明請求駁
    回上訴。
五、經查，如附表所示系爭本票4 紙係由上訴人之配偶陳宗宏簽
    發；且陳宗宏於甲○○擔任被上訴人公司董事長前，係被上
    訴人公司實際負責人，並有權代表被上訴人簽發票據；另被
    上訴人於86年11月5 日向中國農民銀行辦理貸款380 萬元時
    ，上訴人確以系爭不動產供作抵押擔保，並擔任該筆貸款之
    連帶保證人；嗣上訴人復於87年10月3 日匯款7,600 元、88
    年3 月9 日匯款318,752 元代被上訴人代償上開貸款；而上
    開貸款中200 萬元遠期信用狀額度部分，已於87年3 月30日
    結清，另180 萬元一年期短期週轉金部分，亦已於88年3 月
    9 日清償完畢；上訴人則係於87年5 月間持系爭本票4 紙向
    本院聲請准許為強制執行之裁定各節，已為兩造所不爭執（
    見本院94年12月6 日言詞辯論筆錄），並有系爭本票影本4
    紙、貸款借據影本2 紙、他項權利證明書影本乙紙、抵押權
    設定契約書影本乙份、寶島商業銀行匯款回條聯影本乙紙、
    中國農民銀行放款利息/ 手續費收據影本2 紙、中國農民銀
    行大同分行88年11月19日88農同字第163 號函文影本乙紙、
    擔保放款帳及明細分類帳卡影本乙份、本票准許強制執行裁
    定影本乙份附卷可稽，堪信為事實。又本件經協商兩造於94
    年12月6 日言詞辯論期日確認爭點為：
    1.訴外人陳宗宏是否有權代被上訴人簽發系爭本票4紙？
    2.兩造間是否有借貸之法律關係？其金額若干？
    3.除上開上訴人所為7,600 元及318,752 元二筆代償匯款外
      ，其餘被上訴人向中國農民銀行所為380 萬元貸款本息，
      是否由上訴人代為清償？
    4.如兩造間確有借貸之法律關係，且上訴人已代償被上訴人
      前揭貸款，則系爭本票4 紙是否係為此簽發交付？
    茲就上開爭點分敘如下：
  (一)首查，如附表所示系爭本票4 紙，係由訴外人陳宗宏所簽發
    ，且於系爭本票票載發票日之85年10月29日至86年11月5 日
    間，被上訴人公司登記負責人為陳守魁，陳宗宏則為實際負
    責人，並有權代表被上訴人簽發票據乙節，已為兩造所不爭
    執（見本院94年12月6 日言詞辯論筆錄），且有由陳守魁所
    簽具授權代表簽發票據、執行業務之證明書影本乙紙附卷可
    稽，應與事實相符。次查，被上訴人雖主張：系爭本票係甲
    ○○擔任被上訴人董事長後，始由陳宗宏以倒填日期方式簽
    發，其應無權簽發系爭本票云云；惟此已為上訴人所否認。
    參諸簽發系爭本票之陳宗宏於另案被訴偽造有價證券等刑事
    案件審理中亦陳述：本票並未倒填日期等語明確（見臺灣高
    等法院90年度上訴字第950 號刑事案件90年9 月11日訊問筆
    錄）；且系爭本票4 紙上所蓋用之印章經核與附於原審卷內
    被上訴人公司設立登記事項卡上之印鑑章確相符合，各紙本
    票之票號並未相連，印刷樣式亦有歧異，原難認有本票倒填
    日期之情事。況上訴人早於87年5 月間即持系爭本票為准許
    強制執行之聲請，而甲○○係於89年9 月10日始經合法選任
    為被上訴人之法定代理人，已如前述；則陳宗宏縱倒填本票
    發票日期，然其時仍有代理被上訴人公司簽發系爭本票之合
    法權限，實甚明瞭。是被上訴人空言抗辯上情，自不足採取
    。
  (二)次按，確認法律關係不存在之訴，如被告主張其法律關係存
    在時，應由被告負舉證責任，此有最高法院42年台上字第17
    0 號判例意旨參照。且本票固為無因證券，票據債務人不得
    以自己與發票人或執票人前手間所存在之抗辯事由，對抗執
    票人；然發票人非不得以自己與執票人間所存之抗辯事由對
    抗執票人，此觀票據法第13條前段之反面解釋自明。又如發
    票人一旦提出其基礎原因關係不存在之對人抗辯，而請求確
    認本票債權不存在，其性質屬消極確認之訴，則執票人自應
    就該基礎原因關係存在之積極事實，負舉證責任。查本件被
    上訴人主張其與上訴人間系爭本票4 紙之票據債權不存在，
    依前揭說明，自應由主張票據債權存在之上訴人，就本票債
    權存在乙節，負舉證責任。
  (三)經查，上訴人抗辯：如附表所示編號一至三之本票，係因被
    上訴人自82年間起，即陸續向上訴人借貸至少1,840,500 元
    ，始由陳宗宏代表被上訴人簽發交付云云，已為被上訴人所
    否認；則上訴人自應就兩造已有消費借貸之合意，且上訴人
    已為上開金錢交付各節，負舉證責任。次查，上訴人抗辯上
    情，固據其提出記載上訴人曾分別自其於郵局及台北銀行承
    德分行之金融帳戶內提領現金之存摺影本為憑，且所述亦核
    與陳宗宏之證詞（本院88年12月28日準備程序筆錄）及於上
    開刑事案件審理中所為陳述（上開刑事案件臺灣高等法院91
    年1 月4 日審判筆錄）相符。惟查，上訴人自個人金融帳戶
    單純提領現金之記錄，實未能作為兩造間已有消費借貸合意
    及借款交付收受之證明。而證人陳宗宏為上訴人之配偶，其
    因被訴於任職被上訴人公司總經理期間，侵占被上訴人金錢
    乙事，復經判決有罪確定在案，有臺灣高等法院90年度上訴
    字第950 號刑事判決書影本乙份存卷足據，並經調閱該刑事
    案卷查核無誤；是其所為陳述實難期公正，而有偏頗之虞，
    亦難憑採。再查，證人即曾任職被上訴人公司會計之陳桂羚
    雖於上開刑事案件審理中陳稱：被上訴人公司缺錢時，伊會
    跟陳宗宏講，陳宗宏說是跟他太太乙○○調錢的云云（見上
    開刑事案卷內臺灣高等法院91年1 月4 日審判筆錄）；然其
    上開陳述與其於首次因上開刑事案件於臺灣高等法院應訊時
    稱：「如果公司缺錢，我會跟被告陳宗宏講公司錢不夠，被
    告陳宗宏他是如何去調錢我不清楚」云云（見上開刑事案件
    臺灣高等法院90年5 月18日訊問筆錄），已非一致；且其如
    確知所調借現金係向上訴人取得，自應就貸借之對象，於相
    關帳冊資料內為確切之記載，始合於會計作帳之基本原則；
    然依其所述：「被告陳宗宏向被告乙○○調的錢，公司帳是
    記公司向被告陳宗宏借錢，公司帳並沒有記向被告乙○○調
    錢，公司的帳，被告陳宗宏所調借的款項，我都會做帳，借
    方是銀行存款，貸方是短期借款，姓名是陳宗宏，我傳票都
    有做」等語（見上開刑事案件臺灣高等法院90年12月20日訊
    問筆錄），所為亦顯悖於情理；且被上訴人縱有調借金錢之
    事實，依陳桂羚作帳上情，其借貸關係應存在於被上訴人與
    陳宗宏之間，而難認兩造間已成立金錢消費借貸之法律關係
    。是前揭陳桂羚之陳述，亦難執為上訴人抗辯上情之證據。
    至於臺灣高等法院90年度上訴字第950 號刑事判決理由中，
    雖曾認定被上訴人曾自82年間起陸續向上訴人調借金錢達1,
    840,500 元，並就上訴人於該案件被訴偽造有價證券罪嫌，
    為無罪之判決；惟按，刑事判決所為事實之認定，於為獨立
    民事訴訟之裁判時本不受拘束（最高法院84年度台上字第20
    82號民事判決意旨參照）；且刑事案件之犯罪事實，依刑事
    訴訟法第15 4條規定，應以證據為其認定基礎，如積極證據
    不足以證明被告犯罪，而依調查所得資料，在一般生活經驗
    上尚非不得另為其他有利被告之推定，本罪疑惟輕法則，即
    應諭知無罪，不待被告更為其他有利於己之舉證；此與民事
    訴訟事件前述舉證責任分配之原則，並不相同。是本件尚不
    得以上開刑事判決理由，逕為上訴人有利之認定。查上訴人
    就如附表所示編號一至三之本票票據債權之存在，既未能舉
    證以實其說，則被上訴人請求確認該等本票票據債權及利息
    不存在，洵屬有據。
  (四)被上訴人雖亦否認如附表所示編號四本票票據債權之存在；
    然查，上訴人於86年11月5 日向中國農民銀行辦理貸款380
    萬元時，確由上訴人擔任連帶保證人，並由其提供系爭不動
    產設定抵押擔保，且上訴人確於87年10月3 日匯款7,600 元
    ，復於88年3 月9 日匯款318,752 元以代償上揭貸款各節，
    均如前述；則上訴人抗辯：該紙本票係為擔保伊為被上訴人
    代位清償貸款所生債權而簽發等語，洵屬有據。且衡諸於上
    揭貸款之主債務人即被上訴人未依約清償貸款本息時，不僅
    上訴人所有系爭不動產將遭拍賣，即上訴人個人之財產，基
    於連帶保證之法律關係，亦有遭人執行取償之危險，且此風
    險於貸款後，隨時均有發生之可能。則上訴人匯付代償上開
    二筆款項之時間，雖係於其持系爭本票向法院聲請為准許強
    制執行之後，亦未能率認上訴人因代償貸款所生之債權，並
    非附表所示編號四本票所擔保；是被上訴人執此否認系爭編
    號四之本票與上訴人代償貸款之事實無關，尚難憑採。惟查
    ，被上訴人向中國農民銀行所為上開貸款，其中200 萬元為
    遠期信用狀額度，已於87年3 月30日結清；另180 萬元係一
    年期短期週轉金，亦已於88年3 月9 日清償完畢等情，已如
    前述；上訴人雖抗辯：伊就系爭貸款代償之金額，非僅上開
    87年10月3 日及88年3 月9 日二筆匯款而已云云；然此已為
    被上訴人否認，並主張：系爭貸款除上訴人上開二筆匯款所
    代償者外，其餘應繳貸款本息均由中國農民銀行直接自被上
    訴人活期存款帳戶扣款清償等語。且上訴人就其尚代償其他
    貸款本息之積極且有利於己之抗辯，並未據舉證以實其說，
    自不足採信；且堪認系爭編號四所示本票之債權，僅於上訴
    人已證明代償款項326,352 元之範圍內存在；至於超過上開
    金額範圍之本票債權及利息部分，被上訴人請求確認為不存
    在，於法即無不合。
六、綜上所述，被上訴人於請求確認如附表所示編號一至三之本
    票債權全部，及編號四本票債權超過326,352 元之票據債權
    不存在之範圍內，為有理由，應予准許；逾此部分，為無理
    由，不應准許。原審就上開不應准許部分，為上訴人敗訴之
    判決，自有未洽；上訴意旨就此部分指摘原判決不當，求予
    廢棄改判，為有理由，爰將原判決該部分廢棄，並駁回被上
    訴人在第一審之訴。至於上開應准許部分，原審為被上訴人
    勝訴之判決，核無違誤，上訴意旨，就此部分，仍執陳詞，
    指摘原判決不當，求予廢棄，為無理由，應駁回其上訴
七、因本件事證已臻明確，兩造其餘主張、陳述及所提之證據，
    經審酌均與判決結果不生影響，爰不一一論列，附此敘明。
八、據上論結，本件上訴為一部有理由，一部無理由，依民事訴
    訟法第436 條之1 第3 項、第449 條第1 項、第450 條、第
    79條，判決如主文。
中　　華　　民　　國　　94　　年　　12　　月　　20　　日
                  民事第二庭  審判長法  官  陳介源
                                    法  官  張國勳
                                    法  官  李瑜娟
以上正本證明與原本無異。
本判決不得上訴。
中　　華　　民　　國　　94　　年　　12　　月　　22　　日
                                    書記官  李秀蘊
附表：
┌─┬──────┬────┬───────┬─────┬───────┐
│一│發票日      │ 面額   │ 到期日       │票據號碼  │利息起算日    │
│  │85年10月29日│100萬元 │ 86年10月16日 │0000000   │86年10月16日  │
├─┼──────┼────┼───────┼─────┼───────┤
│二│發票日      │ 面額   │ 到期日       │票據號碼  │利息起算日    │
│  │86年6月18日 │ 20萬元 │ 86年10月16日 │471257    │86年10月16日  │
├─┼──────┼────┼───────┼─────┼───────┤
│三│發票日      │ 面額   │ 到期日       │票據號碼  │利息起算日    │
│  │86年7月23日 │ 50萬元 │ 86年10月16日 │471259    │86年10月16日  │
├─┼──────┼────┼───────┼─────┼───────┤
│四│發票日      │ 面額   │ 到期日       │票據號碼  │利息起算日    │
│  │86年11月5 日│200萬元 │ 未載         │143626    │86年10月16日  │
└─┴──────┴────┴───────┴─────┴───────┘
